臺灣高等法院臺中分院民事判決
110年度上字第478號
上  訴  人  陳棟  
訴訟代理人  李明海律師                      
            梁鈺府律師                      
            陳俊愷律師                      
被上訴人    陳志鋒
            陳慧靖
共      同
訴訟代理人  林錦隆律師
上列當事人間請求返還股權事件，上訴人對於民國110年9月29日
臺灣臺中地方法院110年度訴字第1051號第一審判決提起上訴，
本院於111年3月22日言詞辯論終結，判決如下：
    主  文
上訴駁回。
第二審訴訟費用由上訴人負擔。　　
    事實及理由
一、上訴人主張：伊為甲○實業股份有限公司（下稱甲○公司）之
    負責人，於民國72年6月27日，為符合當時公司法第2條股份
    有限公司股東人數應為7人以上之規定，伊出資將部分股份
    借名登記予伊之子即被上訴人陳志鋒名下，復於77年8月9日
    另將伊部分持股借名登記予陳志鋒之配偶即被上訴人陳慧靖
    名下，後因甲○公司增資，被上訴人各持有221股之甲○公司
    股份（合稱系爭股份）。嗣因甲○公司經營權問題，伊與被
    上訴人間已無信賴關係，爰以起訴狀繕本之送達為終止借名
    登記契約之意思表示，被上訴人持有系爭股份即屬無法律上
    原因而受有利益，爰依民法第179條、第541條之規定，請求
    被上訴人應分別將登記於其名下之甲○公司各221股之股權移
    轉登記予上訴人（原審為上訴人敗訴之判決，上訴人不服，
    提起上訴）。並上訴聲明：㈠、原判決廢棄。㈡、陳志鋒應將
    登記於其名下之甲○公司之221股股權移轉登記予上訴人所有
    。㈢、陳慧靖應將登記於其名下之甲○公司之221股股權移轉
    登記予上訴人所有。
二、被上訴人則以：甲○公司為陳志鋒之母親乙○○於66年9月16日
    創立，由乙○○擔任負責人，其餘家族成員擔任股東，並由家
    族成員共同經營，非上訴人一人經營。所有家族成員均獨立
    取得公司實質股份，系爭股份亦為伊所有，伊與上訴人間並
    無借名登記關係。乙○○於97年間病故，至上訴人於107年11
    月19日再婚訴外人丙○○之前，一家人生活和諧美滿。惟上訴
    人再婚後，其與丙○○分別對甲○公司、被上訴人及上訴人孫
    子等人提起數起非訟及訴訟案件，動機可議。又上訴人應就
    借名契約之存在負舉證責任，否則應為其敗訴判決等語，資
    為抗辯。並答辯聲明：上訴駁回。
三、得心證之理由：
㈠、按稱借名登記契約者，謂當事人約定一方將自己之財產以他
    方名義登記，而仍由自己管理、使用、處分，他方允就該財
    產為出名登記之契約。其成立側重於借名者與出名者間之信
    任關係，在性質上應與委任契約同視。倘其內容不違反強制
    、禁止規定或公序良俗者，固應賦予無名契約之法律上效力
    ，並類推適用民法委任之相關規定。惟借名登記契約究屬於
    非典型契約之一種，仍須於雙方當事人，就一方將自己之財
    產以他方名義登記，而仍由自己管理、使用、處分，他方允
    就該財產為出名登記，相互為合致之意思表示，其契約始克
    成立（最高法院100年度台上字第1972號判決意旨參照）。
    又主張有借名委任關係存在事實之原告，於被告未自認下，
    須就此項利己事實證明至使法院就其存在達到確信之程度，
    始可謂已盡其依民事訴訟法第277條前段規定之舉證行為責
    任；負有舉證責任之當事人，若未能證實自己主張之事實為
    真實，縱然他方就其抗辯事實即令不能舉證，或其所舉證據
    尚有疵累，亦應受敗訴之判決(最高法院103年度台上字第16
    37號、108年度台上字第129號判決要旨參照)。查，上訴人
    主張兩造就系爭股份成立借名登記契約，既為被上訴人所否
    認，自應由上訴人就借名登記契約存在之事實，負舉證之責
    。
㈡、上訴人雖主張為符合當時公司法關於股份有限公司股東人數
    應為7人以上之規定，因而分別於72年6月27日、77年8月9日
    ，而將由其出資之部分持股借用陳志鋒、陳慧靖名義登記云
    云。惟查，依據被上訴人提出之甲○公司股東名簿可知，自7
    2年6月27日起至109年10月27日止甲○公司之股東均為9人以
    上（見原審卷第41至64頁），縱扣除被上訴人2人，仍符合
    當時公司法第2條股份有限公司股東人數應為7人以上之規定
    。則上訴人主張為符合當時公司法第2條股東人數限制，而
    有借用被上訴人名義登記必要云云，即無可採。
㈢、另上訴人主張系爭股份均係由其出資乙節，亦未據其提出任
    何出資證明。上訴人雖於原審及本院均請求調取甲○公司、
    及兩造銀行帳戶資料（見原審卷第85頁、本院卷第44頁）。
    惟上訴人既主張系爭股份之出資額為其所支付，則其對於何
    時出資，如何支付應知之甚詳。上訴人既主張出資額係由其
    銀行帳戶匯款支付，即應由其先提出相關銀行交易明細及匯
    款證明，惟迄今均未據其提出，已難信為真實。上訴人雖以
    其先前委由律師函請台灣中小企業銀行提供帳戶明細資料，
    經該行刻意刁難，請求本院向該行調取。然而上訴人僅提出
    111年1月17日○○國際法律事務所函為據（見本院卷第69至70
    頁），並未提出該行拒絕其本人調取資料之情事。則上訴人
    本件請求調取甲○公司、兩造之銀行帳戶資料，核無必要，
    附此說明。
㈣、再者，上訴人至本件言詞辯論終結前，亦未提出兩造間關於
    系爭股份成立借名登記契約之意思表示合致之證明及舉證方
    法，則其徒言主張兩造間就系爭股份有成立借名登記契約云
    云，自無從信為真實。
四、綜上所述，上訴人既未能舉證證明兩造間就系爭股份存有借
    名登記契約，則其主張依民法第549條第1項規定終止借名登
    記契約，並依民法第179條、第541條規定，請求被上訴人將
    登記於被上訴人名下之聖傑公司系爭股份移轉登記予上訴人
    ，為無理由，應予駁回。從而，原審所為上訴人敗訴之判決
    ，核無違誤，上訴意旨指摘原判決不當，求予廢棄改判，為
    無理由，應予駁回。
五、本件事證已臻明確，兩造其餘之攻擊或防禦方法及所提證據
    ，經本院審酌後均認與本件之結論無涉，茲不再一一論列，
    併予敘明。
六、據上論結，本件上訴為無理由，爰判決如主文。
中　　華　　民　　國　　111 　年　　4 　　月　　12　　日
              民事第五庭    審判長法　官  游文科
                                  法　官  吳崇道
                                  法　官  李慧瑜
正本係照原本作成。
上訴人得上訴。
如不服本判決，須於收受判決送達後20日內向本院提出上訴書狀
，其未表明上訴理由者，應於提出上訴後20日內向本院提出上訴
理由書狀（均須按他造人數附具繕本）。因疫情而遲誤不變期間
，得向法院聲請回復原狀。
上訴時應提出委任律師為訴訟代理人之委任狀。具有民事訴訟法
第466條之1第1項但書或第2項之情形為訴訟代理人者，另應附具
律師及格證書及釋明委任人與受任人有該條項所定關係之釋明文
書影本。如委任律師提起上訴者，應一併繳納上訴審裁判費。

                                  書記官  陳秀鳳
　　　　　　　　　　　　　　　　　
中　　華　　民　　國　　111 　年　　4 　　月　　12　　日